ACORDAO-COMPLETO-2407450

ACÓRDÃO 5833/2020 ATA 15/2020 - PRIMEIRA CÂMARA

VISTOS, relatados e discutidos estes autos de atos de aposentadoria de Sonia Maria Martinez Vida, ex-servidora da Universidade Federal da Bahia,
ACORDAM os Ministros do Tribunal de Contas da União, reunidos em sessão da Primeira Câmara, com base nos arts. 71, inciso III, da Constituição Federal, 1o, inciso V, e 39, inciso II, da Lei 8.443/1992 e 260, § 1o, do Regimento Interno do Tribunal de Contas da União, diante das razões expostas pelo Relator, em:
9.1. considerar ilegal o ato de aposentadoria de Sonia Maria Martinez Vidal e negar-lhe registro, em razão de ter realizado outra atividade remunerada estando em regime de dedicação exclusiva na Universidade Federal da Bahia; 
9.2. determinar à Fundação Universidade Federal da Bahia, com base no art. 45 da Lei 8.443/1992, que:
9.2.1. informe à interessada o teor desta deliberação, conceda prazo de quinze dias para que ela exerça opção entre (i) a mudança de regime de dedicação exclusiva no cargo de professor, de forma a manter ambas as aposentadorias, ou (ii) manter uma das aposentadorias, e encaminhe ao TCU, no prazo de trinta dias, comprovante da data de ciência pela interessada, nos termos do art. 4º, § 3º, da Resolução - TCU 170/2004;
9.2.2. faça cessar o pagamento decorrente do ato impugnado, caso a interessada não atenda ao chamamento feito no item 9.2.1, no prazo 15 (quinze) dias, contado a partir da ciência desta deliberação, sujeitando-se a autoridade administrativa omissa à responsabilidade solidária, nos termos do art. 262, caput, do Regimento Interno do TCU;
9.3. no prazo de 30 (trinta) dias, a contar da ciência deste acórdão, emita novo ato em que seja suprimida a irregularidade verificada e o submeta ao TCU para nova apreciação.

Atos de concessão de aposentadoria.

Primeira Câmara

Universidade Federal da Bahia.

3. Interessados/Responsáveis:
3.1. Interessado: Sonia Maria Martinez Vidal (XXX.333.295-XX).

13.1. Ministros presentes: Benjamin Zymler (na Presidência), Walton Alencar Rodrigues (Relator), Bruno Dantas e Vital do Rêgo.
13.2. Ministros-Substitutos presentes: Augusto Sherman Cavalcanti e Weder de Oliveira.

ACORDAO-COMPLETO-2417787

Acórdão de Relação 8259/2020 - Primeira Câmara

Acórdão de Relação

WALTON ALENCAR RODRIGUES

Adoto, como relatório, a instrução da unidade técnica (peças 13-14) , que contou com a anuência do Ministério Público junto ao TCU (peça 15) :
1.	Trata-se de ato de concessão de aposentadoria de Sonia Maria Martinez Vidal, ex-servidora da Universidade Federal da Bahia.
2.	O ato foi submetido, para fim de registro, à apreciação do Tribunal de Contas da União (TCU) , de acordo com o art. 71, inciso III, da Constituição Federal. O cadastramento e a disponibilização ao TCU ocorreram por intermédio do Sistema de Apreciação e Registro de Atos de Admissão e Concessões, na forma dos arts. 2º, caput e incisos I a VI, e 4º, caput, da Instrução Normativa - TCU 78/2018.
HISTÓRICO
3.	Esta Secretaria verificou no Formulário de aposentadoria que no campo "SERVIDOR ACUMULA OUTRA APOSENTADORIA" a resposta dada pelo gestor foi "1-Sim". Contudo, não se identificou tal vínculo extra nas bases cadastrais mantidas nesta Corte de Contas.
4.	Conforme as peças 1 e 3, que tratam de ofícios de diligência do TCU/Sefip para elucidar a situação (o ofício da peça 3 foi de reiteração) , o gestor teve ciência do fato (conforme os avisos de recebimento - AR dos Correios - contidos nas peças 2 e 4) , mas ficou omisso em relação à situação informada no ato de aposentadoria, referente ao acúmulo de aposentadorias da servidora Sonia Maria Martinez Vidal, CPF XXX.333.295-XX, inativada como Professora 3º Grau pela Universidade Federal da Bahia.
5.	Em pesquisa, realizada anteriormente, na base de dados "Maciça", que trata de banco de dados de pagamentos do Instituto Nacional do Seguro Social (INSS) pelo Regime Geral de Previdência Social, base esta mantida nesta Corte de Contas, não foi identificado benefício algum à interessada, o que levou a inferir que a aposentadoria acumulada poderia estar relacionada a pagamentos de órgãos estaduais ou municipais.
6.	Logo, tendo em vista que a informação de acumulação de cargos não foi esclarecida pelo órgão em duas tentativas, situação tal que poderia ser irregular, e que o ato da interessada Sonia Maria Martinez Vidal, foi encaminhado ao TCU em 15/09/2015, há menos de cinco anos, esta Secretaria propôs que o ato fosse considerado ilegal (peça 7) , nos termos do art. 260, § 1o, do Regimento Interno do TCU.
7.	Contudo, o Ministério Público de Contas recomendou solução diversa desta Unidade Técnica, entendendo que a interessada não poderia ser prejudicada pelo não atendimento de diligência deste Tribunal perpetrada pelo gestor de pessoal do órgão de origem da ex-servidora. Assim, Parquet propôs determinação ao órgão jurisdicionado para que enviasse as informações solicitadas por meio do Ofício de diligência 1585/2018, de 11/4/2018 (peça 1) , reiterado pelo Ofício 3475/2018, de 1/8/2018 (peça 3) .
8.	A Universidade Federal da Bahia encaminhou, em 22/03/2019, a informação referente à apuração quanto ao preenchimento "1-Sim", no sistema Sisac, no campo "SERVIDOR ACUMULA OUTRA APOSENTADORIA da senhora Sonia Maria Martinez Vidal (peça 10) .
9.	Com o encaminhamento da resposta à diligência realizada pela Unidade Técnica, o Ministério Público junto ao TCU restituiu os autos à Secretaria de Fiscalização de Pessoal para que as informações fossem analisadas.
Exame das constatações
10.	Verifica-se nas informações encaminhadas pela Universidade Federal da Bahia que a interessada aposentou-se em 11/09/2014, no cargo de Professor, em regime de Dedicação Exclusiva. A jurisdicionada informa também que o processo de aposentadoria traz a informação de acúmulo de cargo público mas trata-se de vínculo societário e que a interessada passou a ser sócia cotista da empresa Patamares Empreendimentos Hoteleiros Ltda a partir de 06/02/2014 (peça 10, p. 10) .
11.	Em pesquisa à base de dados deste Tribunal referente ao Cadastro Nacional da Pessoa Jurídica (CNPJ) , validou-se a informação encaminhada pelo órgão:
	CNPJ
	Situação Cadastral
	Nome / Razão Social (descrição completa) 
	Qualificação Sócio
	Data de Entrada
 na Sociedade

	16.499.642/0001-17
	Ativa
	Patamares Empreendimentos Hoteleiros Ltda
	Socio
	29/02/2000

12.	Ademais, em nova pesquisa à base de dados "Maciça", que trata de banco de dados de pagamentos do Instituto Nacional do Seguro Social (INSS) pelo Regime Geral de Previdência Social, foi identificado que a mesma percebe um benefício de aposentadoria desde de 30/01/2017:
	CPF
	NIT
	Ramo Atividade
	Situação
Benefício
	Espécie (descrição completa) 
	Data Início do Pagamento

	XXX.333.295-XX
	108.9739.00-05
	Comerciário
	Ativo
	Aposentadoria por Idade
	30/01/2017

13.	As informações coletadas apontam no sentido de que a interessada Sonia Maria Martinez Vidal acumulou o cargo de professora na Universidade Federal da Bahia em regime de dedicação exclusiva com a participação administrativa na Patamares Empreendimentos Hoteleiros Ltda (de 29/02/2000 a 06/02/2014) .
14.	Cabe destacar que, em situação semelhante à tratada no presente processo, esta Corte de Contas no Acórdão 7985/2017-TCU-Segunda Câmara, de relatoria da Ministra Ana Arraes, manifestou-se no sentido que:
"6. A jurisprudência deste Tribunal é pacífica em inadmitir o exercício de outra atividade remunerada, pública ou privada, ainda que haja compatibilidade de horário, ao servidor optante pelo regime de dedicação exclusiva, em atenção ao Decreto 94.664/1987, que aprovou o Plano Único de Classificação e Retribuição de Cargos e Empregos instituído pela Lei 7.596/1987, conforme excerto a seguir transcrito:
 'Art. 14. O Professor da carreira do Magistério Superior será submetido a um dos seguintes regimes de trabalho:
I - dedicação exclusiva, com obrigação de prestar quarenta horas semanais de trabalho em dois turnos diários completos e impedimento do exercício de outra atividade remunerada, pública ou privada;
II - tempo parcial de vinte horas semanais de trabalho.
1º No regime de dedicação exclusiva admitir-se-á:
a) participação em órgãos de deliberação coletiva relacionada com as funções de Magistério;
b) participação em comissões julgadoras ou verificadoras, relacionadas com o ensino ou a pesquisa;
c) percepção de direitos autorais ou correlatos;
d) colaboração esporádica, remunerada ou não, em assuntos de sua especialidade e devidamente autorizada pela instituição, de acordo com as normas aprovadas pelo conselho superior competente.
2º Excepcionalmente, a IFE, mediante aprovação de seu colegiado superior competente, poderá adotar o regime de quarenta horas semanais de trabalho para áreas com características específicas.'
7.	Tal vedação é estendida às concessões de aposentadoria, posto não serem assegurados na inatividade direitos superiores aos que o beneficiário possuía no exercício do cargo anteriormente ocupado."
15.	Além disso, o Acórdão 8845/2019-TCU-Primeira Câmara, de relatoria do Ministro Walton Alencar Rodrigues, em caso análogo, propôs que a situação fosse regularizada mediante a seguinte opção:
"No caso específico, está demonstrado que a primeira aposentadoria vige desde 12/6/1996 e o tempo de serviço no segundo cargo deu-se entre 21/7/1998 e 2/10/2015. Arguindo-se a boa-fé da ex-servidora, é devido conceder prazo para que faça opção entre (i) a mudança de regime de dedicação exclusiva nos dois cargos de professor, de forma a manter ambas as aposentadorias, ou (ii) manter uma das aposentadorias em regime de dedicação exclusiva, antes da suspensão dos pagamentos considerados ilegais." 
16.	Assim, resta configurado o acúmulo de benefícios em desacordo com as balizas legais do regime de dedicação exclusiva, razão pela qual o ato emitido em favor de Sonia Maria Martinez Vidal deve ser considerado ilegal. 
CONCLUSÃO
17.	A abrangência e a profundidade das verificações levadas a efeito fundamentam convicção de que o ato de aposentadoria da interessada deve ser apreciado pela ilegalidade, em razão de ter realizado outra atividade remunerada estando em regime de dedicação exclusiva na Universidade Federal da Bahia.
PROPOSTA DE ENCAMINHAMENTO
18.	Ante o exposto, com fundamento nos arts. 71, inciso III, da Constituição Federal, 1o, inciso V, e 39, inciso II, da Lei 8.443/1992 e 260, § 1o, do Regimento Interno do Tribunal de Contas da União, propõe-se:
18.1. considerar ilegal o ato de aposentadoria de Sonia Maria Martinez Vidal e negar-lhe registro, em razão de ter realizado outra atividade remunerada estando em regime de dedicação exclusiva na Universidade Federal da Bahia; 
18.2. determinar à Fundação Universidade Federal da Bahia, com base no art. 45 da Lei 8.443/1992, que:
18.2.1. informe à interessada o teor desta deliberação, conceda prazo de quinze dias para que ela exerça opção entre (i) a mudança de regime de dedicação exclusiva no cargo de professor, de forma a manter ambas as aposentadorias, ou (ii) manter uma das aposentadorias, e encaminhe ao TCU, no prazo de trinta dias, comprovante da data de ciência pela interessada, nos termos do art. 4º, § 3º, da Resolução - TCU 170/2004;
18.2.2. faça cessar o pagamento decorrente do ato impugnado, caso a interessada não atenda ao chamamento feito no item 18.2.1, no prazo 15 (quinze) dias, contado a partir da ciência desta deliberação, sujeitando-se a autoridade administrativa omissa à responsabilidade solidária, nos termos do art. 262, caput, do Regimento Interno do TCU;
18.3. no prazo de 30 (trinta) dias, a contar da ciência deste acórdão, emita novo ato em que seja suprimida a irregularidade verificada e o submeta ao TCU para nova apreciação.

não há

Procurador Rodrigo Medeiros de Lima.

APOSENTADORIA. ACUMULAÇÃO APOSENTADORIA EM CARGO DE PROFESSOR EM DEDICAÇÃO EXCLUSIVA COM APOSENTADORIA ADVINDA DE ATIVIDADE DE COMERCIÁRIA. ILEGALIDADE DO ATO. DETERMINAÇÃO.

APOSENTADORIA (APOS)

Secretaria de Fiscalização de Pessoal (SEFIP).

Trata-se de ato de concessão de aposentadoria de Sonia Maria Martinez Vidal, ex-servidora da Universidade Federal da Bahia (UFBA) , em 11/09/2014, no cargo de Professor, em regime de Dedicação Exclusiva. 
A Universidade informa que o processo de aposentadoria traz a informação de acúmulo de cargo público, mas, na realidade, trata-se de vínculo societário. Segundo a UFBA, a interessada teria passado a ser sócia cotista da empresa Patamares Empreendimentos Hoteleiros Ltda. a partir de 06/02/2014.
Em pesquisa ao Cadastro Nacional da Pessoa Jurídica (CNPJ) , a unidade técnica verificou que, na verdade, a servidora era sócia daquela empresa desde 29/2/2000. Identificou, ainda, em pesquisa à base de dados "Maciça", que registra pagamentos do Instituto Nacional do Seguro Social (INSS) , referentes ao Regime Geral de Previdência Social (RGPS) , que Sonia Maria Martinez Vidal percebe benefício de aposentadoria por idade, de comerciária, desde 30/01/2017.
Por concluir que a interessada acumulou indevidamente o cargo de professora na UFBA, em regime de dedicação exclusiva, com a participação administrativa na Patamares Empreendimentos Hoteleiros Ltda., de 29/02/2000 a 06/02/2014, propõe a Sefip julgar ilegal o ato de aposentadoria em análise, com anuência do Ministério Público junto ao TCU. 
A jurisprudência do Tribunal é pacífica no sentido de não ser admissível o exercício de outra atividade remunerada, pública ou privada, ainda que haja compatibilidade de horário, ao servidor optante pelo regime de dedicação exclusiva, em atenção ao art. 14, inciso I, do Decreto 94.664/1987, que aprovou o Plano Único de Classificação e Retribuição de Cargos e Empregos instituído pela Lei 7.596/1987.
Como registra a E. Ministra Ana Arraes, no voto condutor do Acórdão 7985-TCU-2ª Câmara, a vedação de que trata aquele dispositivo "é estendida às concessões de aposentadoria, posto não serem assegurados na inatividade direitos superiores aos que o beneficiário possuía no exercício do cargo anteriormente ocupado".
Diante desses elementos, adotando as análises da Secretaria de Fiscalização de Pessoal como razões de decidir, julgo ilegal o ato de aposentadoria de Sonia Maria Martinez Vidal e nego seu registro por este Tribunal. 
Determino à UFBA que informe à interessada o teor desta deliberação e conceda prazo de quinze dias para que exerça opção entre (i) a mudança de regime de dedicação exclusiva no cargo de professor, com vistas a manter ambas as aposentadorias, ou (ii) manter uma das aposentadorias.
Feitas essas considerações, voto por que o Tribunal acolha a minuta de acórdão que ora submeto à deliberação do colegiado.
TCU, Sala das Sessões Ministro Luciano Brandão Alves de Souza, em 19 de maio de 2020.
WALTON ALENCAR RODRIGUES 
Relator